【裁判字號】    89,上更(一),265
【裁判日期】    891205
【裁判案由】    傷害致死等
【裁判全文】
臺灣高等法院高雄分院刑事判決          八十九年度上更(一)字第二六五號
    上  訴  人  台灣屏東地方法院檢察署檢察官
    上  訴  人
    即  被  告  戊○○
                丁○○
                己○○
                丙○○
    共      同
    選任辯護人  侯重信
                侯雪芬律師
右上訴人等因傷害致死等案件，不服臺灣屏東地方法院八十四年度訴字第六一六號中
華民國八十五年四月五日第一審判決（起訴案號：臺灣屏東地方法院檢察署八十四年
度偵字第一七二七號），提起上訴，判決後，經最高法院發回更審，本院判決如左：
      主      文
原判決撤銷。
戊○○、丁○○、己○○共同傷害人之身體，因而致人於死，各處有期徒刑肆年。
扣案木棍（籐條）壹支沒收。
丙○○無罪。
      事      實
一、戊○○係屏東縣滿州鄉九龍山順龍宮之住持，主持廟務之餘，並利用該廟之房屋
    設備對外收容精神病患，丁○○及己○○分係戊○○之子女，丁○○長期在廟內
    協助廟務及精神病患之管理，己○○原固居住彰化，從事第四台工作，但於八十
    三年農曆九月間，與妻回順龍宮居住，亦參與協助廟務及管理精神病患，民國八
    十三年十月二十八日戊○○接受乙○○○之委託，收容其罹患精神病之女李美珠
    在廟內生活，但並未予以醫療或協助其就醫，為管理方便，竟共同基於傷害之犯
    意聯絡，且多人短時間內對同一人毆打，客觀上亦有可能因傷害而致死之預見，
    而於李美珠被收容期間，不特定時間，遇李美珠表現未如其意，即分持籐條、棍
    棒等物，或以空拳掌摑輪番對李美珠身體施以毆打、鞭笞，冀圖藉以立威並令其
    恐懼而順從管理，致李美珠連續多日承受多次毆打，因之遍體鱗傷。約同年十一
    月二、三日左右（即案發前二、三天左右），李美珠因欲逃走未果而被抓回，乃
    趁隙抓扯戊○○頭髮，立即招致丁○○與己○○持來籐條再一陣圍毆毒打，前因
    後果施加體罰結果，終致使李美珠受有右頭頂部有約二．五×一公分挫裂傷一處
    ，左側頭及後頭部有約卵面大皮下血腫傷各一處，左頰、上胸部有拳打、卵面大
    皮下出血黑青傷各一處，兩乳房有掌大、皮下出血黑青腫脹各一處，背胸有約廿
    二×二公分、八×六公公、廿六×十二公分等皮下出血黑青腫脹傷三處，兩臂部
    有約廿八×廿六公分皮下出血黑青腫脹傷各一處，兩上膊、兩大腿及下腿有掌大
    、卵面大皮下出血黑青腫脹傷各多處，其背部並有二．六×三公分、三十×三公
    分、廿三×三公分長條狀皮下出血傷三條，右前膊及手背有表皮皮下出血黑青傷
    、另足跟裂傷八公分及右腳擦傷等外傷，加上李美珠不小心，在上臂及肩胛部被
    香火灼傷多處，使李美珠原有之傷勢益加惡化，延至同年十一月五日十九時許，
    李美珠終因上開四肢皮下及肌組織受多處之打撲，重壓挫傷、損傷出血瘀血引起
    外傷性休克，戊○○發覺後，立即送醫急救，李美珠仍因該引起之外傷性休克，
    使循環障礙、肺及腎靜脈等鬱血引發心衰竭、肺沈下性支氣管及周圍肺部浸澖炎
    症（稱為重壓或挫滅症候群），於送醫途中不治死亡，嗣並經警查扣戊○○所有
    用以毆打李美珠之木棍（籐條）壹支。
二、案經李美珠之父母甲○○、乙○○○訴由屏東縣警察局恆春分局報請臺灣屏東地
    方法院檢察署檢察官偵查起訴。
      理      由
一、訊據被告戊○○、丁○○、己○○均矢口否認有上開犯行，戊○○辯稱：伊於李
    美珠被送來伊處前曾被病患毆打住院，收容李美珠時伊剛出院不久，身體虛弱，
    不可能毆打李美珠云云；被告丁○○辯稱：伊固基於管教目的曾經毆打李美珠，
    但李美珠於送來廟裡第二天曾因爬上鴿舍，伊恐李女掉落而出手拉下，致使跌落
    地面受傷，並非伊毆打所致傷害，是李美珠死亡與其毆打無關云云；被告己○○
    則辯稱：伊固有一次因見李美珠抓母親頭髮，伊無法拉開，乃取籐條打李女手背
    ，但亦僅止一次，且該手背部之擦傷並無法單獨引起李女抵抗力之降低，故與李
    女死亡原因無關云云。
二、惟查，被害人李美珠死亡原因係因全身多處遭受棍棒挫傷炙傷而生外傷性休克，
    導致循環系統障礙，肺及腎靜脈等鬱血引發心衰竭、肺沈下性支氣管及周圍肺之
    浸澖炎症之重壓症侯群不治死亡之事實，業經內政部警政署刑事警察局法醫師楊
    日松解剖複驗屬實，此有該局之剖驗鑑定報告附卷足憑，核與解剖初驗之台灣高
    等法院檢察署法醫中心鑑驗報告，認「致命死因雖為支氣管肺炎合併膿積蓄，但
    全身均有嚴重及多處鈍傷、損傷，．．．．．，此全身性傷痕均可以造成一種嚴
    重的物理壓力，而更降低身體抵抗力致死」之見解（見卷附該法醫中心鑑定報告
    ）及台灣高等法院負責初驗之法醫師盧納密於偵查中口頭說明：外力傷口對疾病
    （肺炎）有間接影響，降低他的抵抗力，導致死亡，肺炎嚴重程度有可能一個星
    期內致死（偵查卷第七十九頁參照）等語相合，而細觀李美珠死亡後解剖驗屍結
    果，其傷勢分佈情形為：頭頂部有約二．五×一公分挫裂傷一處，左側頭及後頭
    部有約卵面大皮下血腫傷各一處，左頰、上胸部有拳打、卵面大皮下出血黑青傷
    各一處，兩乳房有掌大、皮下出血黑青腫脹各一處，背胸有約廿二×二公分、八
    ×六公公、廿六×十二公分等皮下出血黑青腫脹傷三處，兩臂部有約廿八×廿六
    公分皮下出血黑青腫脹傷各一處，兩上膊、兩大腿及下腿有掌大、卵面大皮下出
    血黑青腫脹傷各多處，其背部並有二．六×三公分、三十×三公分、廿三×三公
    分長條狀皮下出血傷三條，上臂及肩胛部並有徑０．五─一．０公分圓形灼傷多
    處，右前膊及手背有表皮皮下出血黑青傷，足跟裂八公分傷等外傷，，此一全身
    傷勢種類計有擴散性挫傷、裂傷、及擦傷，附加二處灼傷，共同形成嚴重物理壓
    力而降低身體抵抗力（參酌前開法醫中心鑑定書所載），而醫學上外傷、出血、
    火傷，均可造成人身體上壓力，可使人發生休克及反休克反應，終因抵抗之困憊
    、衰竭而死（詳刑事警察局鑑證書），是被害死者李美珠最終因患肺炎造成虛弱
    的抵抗力，導致死亡，其根本緣由仍因於上開之全身傷勢所致甚明；而細觀被害
    死者之傷勢形成原因，依據上開刑事警察局鑑證書已載明：「上述本屍之『皮下
    出血，黑青腫脹』傷醫學上係因木棍、竹桿或重拳均可造成，背部的『長條狀出
    血傷（八項）』為籐條、水管、皮鞭，均可造成，其身上之『大小灼傷』，香煙
    、香火等可造成」，據此足以認定被害死者全身外傷致成原因係被木棍、竹桿、
    重拳、籐條、水管等工具重挫所形成傷勢，且該傷勢形成嚴重物理壓力，進而降
    低抵抗力引起外傷性休克及外傷性壓力，併發沈下性支氣管肺炎合併致死無訛（
    換言之台灣高等法院檢察署法醫中心鑑定死亡原因之沈下性支氣管肺炎併膿積蓄
    係。因外傷性休克或身體上外傷性壓力後引發心臟衰竭所引發），此一認定結果
    亦經內政部警政署刑事警察局以八十六年十一月七日函釋甚詳（本院上訴字卷第
    一九七、一九八頁），此外被害死者李美珠死亡事實復有勘驗筆錄、驗斷書、照
    片多幀附卷可資佐證。則李美珠之死亡，與其身上絕大部分由被告等造成之遍體
    麟傷，顯然有相當之因果關連。
三、次查，依檢察官於偵查中之案發後不久（八十四年二月廿五日）訊問宮內病患即
    證人童進稻時獲其證稱略以：李美珠第三、四天，人家叫她去休息，她就扯丁○○領子，我們上去拉開，是發生在三樓，其他就沒事，她很乖，我跟她睡同一臥
    房。我沒有看過美珠打戊○○，只看過她拉扯丁○○領子，我們都是在二樓穿珠
    子，除了吃飯都在一起，也沒看過扯戊○○頭髮。前二天有聽戊○○說她要跳樓
    ，她不太講話，聽戊○○說頭部傷是她要跳樓時掉下來的。我曾看過戊○○及兒
    子用棍子打她，當時我們在一起，我們不敢看，如果不是為鴿子籠的事，就是為
    了不做事，打她那裡我不敢看，打幾次我忘了，我們在一起時她被打的。阿珠身
    上的傷我看過鳳媽、芬芳、鳳媽兒子打的，用棍子打的。阿珠身體不好，他們就
    把她叫出門外，拉到客廳叫他站好，阿珠好像不從，一下子他們就抽打她，阿珠
    就倒在地上，有一次我看到丁○○在打阿珠，鳳媽不知何故也加上去打，阿叫
    阿珠不答，阿就拿鞋子丟他，阿珠剛來那幾天天天被打，鳳媽、阿，丁○○
    都有打，扣案籐條就是用來打我們的棍子，也用來打阿珠等語（偵查卷第廿六頁
    ），另又訊據宮內另一病患即證人吳玲玲亦證陳略以：李美珠沒有與人吵架，不
    會打戊○○，不會打其兒子、女兒；戊○○對我們不乖就打。我不會說被打幾次
    （說至此當庭哭泣），戊○○說警察來或調查局的人來都不要說。阿珠未來時戊○○拿棍子打我們，叫我們什麼都不要說，阿珠被打得很慘，我不敢吭聲，是丁○○及戊○○打她的，是拿棍子打她頭部，剛來時照三餐打她，後來每天打一次
    ，她是否被打頭我不知，但是我是被打頭，有時用腳踢，有時用拳頭打，還有她
    兒子也會打阿珠，什麼原因我不知。我不知爬鴿籠之事，我看到阿珠被叫到二樓
    被戊○○、丁○○及戊○○兒子打，我來這裡時常被打，突然間打來不知何故，
    阿珠的頭腳傷是被打，三天前阿珠從三樓掉下來，二人把她壓住，她被打得腳流
    血，脖子也被打，打得最嚴重，手臂也被打得腫起來，指頭頭部都被打，打到受
    傷，她頭髮理掉最好打，阿珠剛來照三餐被打，後來每一頓打，打她腳打得無法
    走路，阿珠被追到客房這邊打過，阿珠最慘（偵查卷第廿九頁）等語。依此二證
    人所言，李美珠到順龍宮後，非僅係因由鴿舍被拉下受傷，或因扯拉戊○○頭髮
    才被打，而係經常被毆打，且不問緣由的毆打，足見被告等對於剛到順龍宮之李
    美珠欲以多人連番毆打之方式立威，使其恐懼而順從管理，該二證人雖均屬有精
    神障礙傾向之人，檢察官固未令其具結，但其證詞尚非絕對無證據能力，如其所
    述，佐以其他證據足認與事實相符，仍非不得據以認以為事實認定之佐證，而依
    檢察官對其二人訊問對答以觀，二人陳述均甚流暢、對題，故檢察官未於筆錄中
    為意識不清之記載（對照此二證人以外之同次訊問之其餘證人，如有對答異狀，
    均有情狀記載），是其等二人雖未具結而為陳述，但其二證人證述內容無論是被
    害死者自從被收留後即多次遭毆打之事實，與事後證實李美珠遍體麟傷結果相合
    ，且對於戊○○、丁○○及戊○○兒子曾對李美珠施加暴力之證陳內容亦均未與
    戊○○、丁○○及戊○○兒子己○○嗣後所坦認之事實內容有所出入，甚至施暴
    者所持以施暴之工具係棍子、籐條及拳打腳踢等描述又與上開法醫師驗屍解剖結
    果不謀而合，且據童進稻之胞姐童景美於本院結證稱：童進稻患精神病，發作時
    會自殘，二年前，把她接回家，因那時伊姐姐身體不好，要她回來照顧，她也有
    去工廠工作等語，童進稻既能照顧其姐姐，又能到工廠工作，足見其病情甚為輕
    微，與一般意識神智不清之病患，自屬有間，是該二證人之證詞有關何人對李美
    珠為持續毆擊之陳述，自堪採為不利被告等之證據。
四、又依被告戊○○於偵查中自承略以：李美珠去我那裡時頭低低的，沒有外傷，她
    腳右腳跟是爬到鴿舍掉下來傷到的，她當時拿著包袱要跑，可能是下來割到什麼
    東西，來我處後第二天跑了三次，我要攔他不讓她出去，她就抓住我的頭髮，我
    兒子己○○拿一支棍子打她手背，她才放手，應該沒打她別的部位，他胸口的傷
    口，可能是由鴿子籠跳下來時撞到的，她頭上的傷是我去國術館拿藥幫她敷的，
    事情發生在三天前，我聽我媳婦說李美珠要逃跑爬到三樓鴿子籠受傷的，如何受
    傷我不知，至於手上被香剌傷是農曆十五日神明生日弄傷的。我兒子神明生日那
    天回來打了她一次而已，只有打她手而已，我三個女兒、我媳婦、我兒子、病人
    都有看到（偵查卷第十七、十八頁參照）等語；被告己○○於偵查中亦略稱：平
    常在彰化做第四台，農曆九月十九日回來至今，有一個多月，跟太太一起回來，
    李美珠來時精神不正常，但無外傷，來後第二天由三樓頂要跳下來，丁○○把她
    拉下來，她由鴿子籠掉到二樓頂，結果她的頭、腳都有傷，就把她拉進二樓擦傷
    ，我母親要拉她擦藥時，她拉住我母親頭髮要打她，我就拿棍子打她手背五、六
    下，她手才鬆開。之後我就很少住家裡出來玩，她掉下來我姐姐丁○○有看到（
    偵查卷第十九頁參照）我曾用籐條打過他一次，她要逃跑，拉我母親頭髮才打她
    ，平時病患不乖，我母親、姐姐拿籐條打大腿、小腿，我只有一次（偵查卷第七
    十五頁參照）等語；另被告丁○○則於警訊中供陳：發現李美珠已打包行李爬至
    順龍宮旁三樓鴿舍欲跳下旁邊瑤池宮屋頂之際，我向前抓住他的腳，李美珠就拌
    倒在地上約六分鐘，我扶他上樓，扶到二樓時美珠又掙脫，我才拿母親教誨精神
    病患之籐條追逐，追到美珠時即以該籐條打他屁股及小腿部位，此時我才發覺他
    的腳跟流血，僅宮內五、六名病患看到，腳跟流血應是拌倒時或追逐時不慎刺到
    ，當時僅我一人出面制止（偵卷第七十頁參照）。她要逃跑，在案發前二、三天
    ，用籐條打她小腿、屁股、背部，我親手打的及我弟弟己○○，母親有一、二次
    打她小腿、屁股，頭跟胸部不打，其他地方可能打到，裡面精神病患不規矩會同
    樣處罰（附於偵查卷第七十四頁），於偵查中亦供稱：去年九月回來幫忙至今，
    李美珠來時有氣喘偶而會打人，來時沒外傷，約三、四天前吃完晚飯到三樓發現
    她爬到鴿子籠要跳到對面我拉她，她掉到二樓頂腳受傷流血，跳樓前一天她要打
    我母親，她抓我母親頭髮，我母親身體不好，我跟弟弟拿棍子打她手背，直到她
    手放開，她身上的傷是從鴿子籠跳樓那晚聽到她在臥室裡面撞東西，其他沒問題
    。（偵查卷第二十頁參照）從三樓房間旁鴿子籠拉下李美珠，她當時站在三樓陽
    台上鴿籠的平台，臉朝東，如何上去不知，我看到就抓住她一隻腳，把她拉到鴿
    子籠下面，她就掉到三樓陽台上，她坐了一會兒、喘了一口氣，我就把她拉進二
    樓客聽，然後看到她後腳跟流血，用藥敷她傷口，第二天幫她理髮才發現頭部有
    外傷，也是用碘酒及塗消炎藥粉。來第二天打我母親，第三天就發生爬鴿籠的事
    情，我們用棍子打她的手她拉母親時是我跟弟弟用籐條打她的手丙○○多少都會
    打過她，病人病發時為了自保都會打她，都打耳光，：：：我有三、四次，弟弟
    則僅抓頭髮那次，母親有修理李美珠四、五次，大都是用籐條，我也是等語。綜
    合上開被告供承之事實以觀，均足見被告戊○○、己○○、丁○○三人都曾於案
    發前不久（事實上李美珠自被收容入順龍宮日起至死亡之日止，亦僅八日之隔）
    對被害死者李美珠先後施加或輕或重之暴力毆擊，且被告戊○○、丁○○均於前
    開供述中坦認李美珠收容日並未有外傷，顯見李美珠之受傷傷勢全係在收容後迄
    死亡期間所致生，雖其間被告等將李美珠主要之頭部裂傷及足跟割傷歸諸李美珠
    等有攻擊行為，因為自保而對李美珠反制所致生等情，惟依被告等所辯之所謂李
    美珠欲逃跑而生肢體拉扯之過程以觀，其所謂李美珠要跳樓逃跑所攀爬之鴿籠實
    際上僅有二．一公尺及二．七五公尺公尺（按係有梯字型）高度，而爬上後易站
    立之一層即係二．一公尺高度處之一層（有勘驗筆錄附卷可按），當時依被告丁○○所供承又係來得及從旁予以拉住，並予以扶下，依該高度跳下，除非有倒栽
    情事，否則根本傷及頭部機率不高（蓋未有相當足夠高度空間足以使身體失去平
    衡進而生頭部著地情事），且依法醫師驗傷結果頭部傷害係屬「右頭頂頭皮下有
    一處曲線裂傷為二．五公分」，對照李美珠所攀爬之鴿籠高度僅二．一公尺，縱
    於拉扯過程中有跌下碰撞情形，其加速度力道與高處掉落之情應有明顯差別，依
    一般常識，常見之之頭部傷勢應常僅及於腫脹，其若生裂傷情形，應係小面積短
    時間之重擊所致，此證諸前開證人吳玲玲所證稱：是丁○○及戊○○打她的，是
    拿棍子打她頭部等語，較與李美珠驗傷結果及上開依一般常識所見之致傷結果相
    符，況依前開被告三人之警偵訊供詞，其中戊○○、丁○○敘述李美珠如何自鴿
    籠摔至二樓平台過程，均僅言其腳割傷而未供稱李美珠頭部亦有受傷，是被告等
    所辯李美珠頭部裂傷係其本人自己摔傷，應無可採信。而依被害人死者李美珠上
    開受傷部位分佈情形及形成傷勢，衡情顯非係所謂摔傷所可能致成，被告戊○○
    、陳芳芳二人係實際負責順龍宮精神病患之生活管理之人，乃該被告二人所坦認
    之事實，被害死者於入宮僅有八日，即發生上述傷勢，進而導致成最後致死之原
    因，其傷之形成被告戊○○、丁○○本即難推諉非其等所致，況被告丁○○、戊○○供述言詞之間，已然明顯透露其等心態認其等管教精神病患遇有不聽話或精
    神病患有表現攻擊行為其等均施以鞭擊反擊，並認係反制之所必要，然依經驗法
    則，若謂精神病患有不服管教行為或甚而有攻擊行為，管教之人亦僅於制止或免
    除自己危險所必要範內得謂係正當防衛所必須，其所致成之某種必要範圍程度內
    之傷害始得以無傷害故意或正當防衛因素而免責，然綜觀本件被害死者李美珠於
    被管教過程中手無寸鐵，其又非屬通常男子一般剛強有力，而本件李美珠在宮內
    期間，依被告等所辯李美珠之使暴行為亦僅係抓戊○○頭髮而已，衡情尚無以暴
    制暴而對李美珠復以持工具物品對之施加毆擊之管教上所必要，況被告己○○係
    屬成年男子，縱其面對李美珠空手與其母拉扯，當時被告丁○○又係在旁，而宮
    內之收容人即有多人，若確係基於善意制止，亦應僅係以合力制服控制李美珠之
    短暫行動即足，如特意持籐條或其他棍類之物品捶擊即難謂係制止之合理必要手
    段，況李美珠全身所受挫傷之傷勢及分佈部位之廣，已非被告己○○所謂僅打手
    背令其放手所可能致生，是被告戊○○、丁○○、己○○三人所辯衡諸常理亦難
    認無違悖，自屬難予採信為真實。而依被告戊○○、丁○○、己○○三人所謂毆
    打方法均在前述法醫鑑定傷勢致成原因範圍之內，是被害人李美珠之受傷結果，
    其傷勢之造成應均係被告三人故意傷害行為所致成之結果甚明。至有關丁○○、
    己○○聯手毆打李美珠時間依被告所稱固前後不一致，或稱案發前二、三天或三
    、四天，或來宮第二天等語，但因李美珠生活管理是由丁○○負責，應以其所稱
    案發前二、三天為可信，另公訴人認被告等有以香火觸燙被害人李美珠，致李美
    珠身體受炙傷乙節，訊據被告戊○○、丁○○、己○○等均否認有此行為，辯稱
    可能係宮裡辦法會時，要病患持香參拜時，不小心碰觸所致，觀諸上開被告等於
    警偵訊時所供，雖不否認以藤條，木棍或徒手毆擊被害人李美珠，但從未供承有
    持香火灼傷被害人之事實，即證人童進稻、吳玲玲上開供述，亦未提及被告等有
    以香火炙燙被害人或其他病患之行為，參以如驗斷書所載，被害人之身上亦僅有
    灼傷二處，堪認被告等所辯係被害人參拜時不慎灼傷云云，應屬可信，附此明
    。
五、順龍宮精神病患收容實際負責人係被告戊○○，而實際負責精神病患生活管理之
    人係被告丁○○，及其二人確居住其內與精神病患共同生活之事實，已據被告戊○○、丁○○供明，此由共同被告丙○○於偵查中所述：李玉珠腳受傷之原因我
    不知，要問丁○○才知，李美珠都是丁○○處理的等語即可印證，且被告戊○○
    、丁○○對李美珠又均有施加暴力行為，所致成之傷分佈既廣，傷勢又屬沉重，
    係屬戊○○、丁○○共同認知下本於意思聯絡所為甚為明確。又被告己○○固原
    居住於彰化，並未實際負責順龍宮精神病患之管教工作，固經被告戊○○、丁○○、丙○○供述甚詳，並有戶籍謄本附卷可按，但被告己○○自承於農曆九月十
    九日即與其太太回至順龍宮已有一個多月，已如前述，則對於收容李美珠之事亦
    坦認知情，是李美珠收容後之八天內，己○○確亦有身處宮內，甚而發生被告自
    己所辯因見李美珠抓戊○○頭髮伊乃持籐條毆打之事，而李美珠之傷勢係在宮內
    期間所致生（被告己○○於警訊中亦自承李美珠來宮時精神不正常，但無外傷等
    語）亦為己○○所得認知，其對於毆擊李美珠客觀上可能致發生死亡之結果難諉
    為無預見可能，是縱其並非實際負責管教之人，但既有實際對李美珠之攻擊毆打
    行為，即應對李美珠最後因傷致死行為負其共犯責任，是被告戊○○、丁○○、
    己○○三人間對於傷害致死係本於致死預見而共同分擔傷害行為所致無訛。
六、證人許東瀛固於原審審理中證稱：八十三年十一月五日下午五、六點時有看到平
    台上鴿籠邊有人要跳下去，要跳的時候及跳下來時，我有看到，但掉在地上我未
    看到，也未看到掉下來聲音，當時約距二十五公尺，跑過去看時她的兩腳後跟及
    頭部都在流血，有人在急救（原審卷第八十五頁）等語，依其所述發生時間，係
    李美珠死亡時間，已與被告等所供承李美珠自鴿籠掉下來時間不刎合，且其所述
    有看到頭部流血一節，亦與戊○○、丁○○所述並未敘及頭部受傷情節有所出入
    ，是難採為有利被告等之證據；此外證人李淑媛、陳家銘二人雖均於偵查中有對
    被告等犯行不利之證詞，但因檢察官訊問時其二人有精神不佳情事（詳各該筆錄
    附註所載）是本院爰不予採認為不利被告之證據，另證人鄭月娥、紀天煌、詹炎
    雄、陳瑞麟、孫耀楚（於本院前審訊查中亦稱對李美珠傷勢不知情）等人固未於
    檢察官訊問時為被告等有毆打李美珠之證詞，但各該證人制作筆錄時已距離案發
    時間近三個月，被告等又均未有收押，且各該證人當時仍在被告等收容管理中，
    對照李美珠傷勢遍佈情形，同屋共居之人衡清應無不知之理，顯見各該證人僅係
    因仍受照顧於被告之顧慮而不肯就所見事實實話實說，而均諉為不清楚，然據此
    亦不足供為被告等未對李美珠施暴之有利證據。至本院前審所採認證言之童進稻
    於本院審理中固改稱：其本人未遭毆打，李美珠亦未遭毆打，我只知有一次也曾
    拉戊○○頭髮，戊○○未毆打李美珠等語，更是與被告等所自承事實相違，且與
    李美珠身上實際之傷勢大相逕庭，要迴護被告之詞，而其迴護證詞更可見證人童
    進道對於法庭做證之利害關係有所認知，其陳述能力並未田其精神障礙而影響其
    事理判斷能力。至有關被告對於證人童進道、吳玲玲作證能力質疑，除前開已就
    各該證人之證詞可信度已有所論述外，本院前審審理時距各該證人於偵查中做證
    時間（八十三年十月六日，另童進稻於八十四年二月廿五日又訊問一次）已相隔
    近多年，對精神病患而言欲以多後之精神狀況求證多年前之做證時精神狀態如何
    ，依經驗法則顯違常理，是本院認無必要再對各該證人之精神狀態送請鑑定。
七、綜上所述，李美珠全身傷害結果係被告戊○○、丁○○、戊○○、己○○等三人
    共同為傷害行為，且終至發生支氣管肺炎合併膿積蓄死亡結果確與李美珠身上之
    諸多外傷有相當因果關係，此外復有照片五十八張及木棍（籐條）一支扣案足資
    佐證，被害人李美珠係因被告戊○○、丁○○、己○○傷害致死之事實即堪認定
    ，事證明確，被告戊○○、丁○○、己○○三人犯行洵堪認定。
八、核被告戊○○、丁○○、己○○三人所為，均係犯刑法第二百七十七條第二項之
    罪，被告三人間有犯意聯絡、行為分擔，為共同正犯；按精神衛生法第二十條第
    一項規定，對於如有罹患精神疾病或疑似罹患精神疾病者，應由該機構或場所提
    供醫療，或護送協助就醫，其所謂機構、場所限於監獄、看守所、少年觀護所、
    少年輔育院、感訓處所、保安處分處所及其他以拘禁或感化為目的之機構或場所
    為其對象，本件被害人被收容場所九龍山係一廟宇，縱其係兼有收容精神患者代
    為照顧，亦僅係私人之收容行為，其性質顯非一般「以拘禁、或感化」為目的之
    機構或場所，又非上開法條所例示之監獄、看守所、少年觀護所、少年輔育院、
    感訓處所、保安處分處所，被告等自無觸犯精神衛生法第四十二條第一項之罪之
    可能，公訴人認被告等又觸犯該法條即有未洽，惟公訴人認被告等所犯精神衛生
    法與傷害致死罪間有牽連犯裁判上一罪關係，爰不另為無罪之諭知。查被告丙○○並無證據足認與被告戊○○、丁○○、己○○三人間有意思聯絡與行為分擔（
    理由詳如後述），公訴人認被告戊○○、丁○○、己○○三人尚與丙○○成立共
    犯即有未合，爰不予一併認定之。本件被告戊○○、丁○○、己○○三人犯罪事
    證既明，原審據以論罪科、刑固非無見，惟查本件傷害致被害人於死之共犯僅戊○○、丁○○、己○○三人，被告丙○○並未有具體事證以證明陳瓔鳳有共犯行
    為，原審竟認一併為共同正犯，自有未洽，且被告等並未犯有違反精神衛生法原
    審認被告戊○○犯有該罪於法，亦有未合，又並無證據證明被告等有以香火灼傷
    被害人，已如前述，原審認被告等以香火灼傷被害人，亦與事實不符，被告戊○○、丁○○、己○○三人上訴否認犯罪，而指摘原判決不當，乃檢察官上訴指摘
    原判決量刑太輕，因均無理由，但原判決此部分既有可議，即屬無可維持，應由
    本院將原判決此部分撤銷，查戊○○在其任住持之順龍宮兼收精神病患，平日由
    其與女兒即被告負責管理精神病患，其子即被告己○○原在彰化縣花壇鄉經營第
    四台，偶爾返家時始參與協助管理精神病患，本案發生時，宮內有精神病患十餘
    人；男女皆有嚴重之病患於病情發作時，常有打人自殘或其他暴行，以戊○○、
    丁○○二人均係女子，二人欲管理不餘名精神不正常之精神病患，殊屬不易，且
    有危險，本案發生前不久，被告戊○○即遭宮中一病患持木棍毆擊，致前額部、
    右顴骨部、左側後頭部、右側背部、左上背部分別受擦傷、腫脹、血腫等傷，曾
    在屏東縣恒春鎮戴外婦產科診所住院治療，有驗傷診斷書附卷可稽（見原審卷第
    三六頁），俗諺「瘋人怕打」，被告等除讓病患膜拜神明，使病患敬畏神明，心
    靈得到平靜外，每於病患稍有不順從管教或病情發作時，即以毆打、鞭笞之通俗
    方式施之，藉以立威，並保護自己，雖其等動軛施以毆打之管理行為，顯有過當
    ，然其情尚堪憫恕，應予減輕其刑，審酌被告等係經告訴人事龔月英之一再請求
    ，收容告訴人患精神之女李美珠，尚未收取費用（原有要求告訴人繳納作法事費
    用新台幣三萬六千元，但告訴人尚未繳付），且被告戊○○、丁○○均無前科，
    素行尚佳，且被告等於本院審理時，已與告訴人新台幣一百六十五萬元，告訴人
    亦表示不願追究，有和解書一紙在卷足憑等一切情狀，爰依刑法第五十九條酌減
    其刑，各科處有期徒刑肆年，扣案之木棍（籐條）壹支，係被告所有，供犯罪所
    用之物，應依刑法第三十八條第一項第二款規定宣告沒收。
九、另公訴意旨略以：被告丙○○夥同戊○○、丁○○、己○○四人共同收容精神病
    患，於八十三年十月二十八日戊○○接受乙○○○之委託，收容其罹患精神病之
    女李美珠在廟內生活，但並未予以醫療或協助其就醫，為管理方便，竟共同基於
    傷害之犯意聯絡，於李美珠被收容期間，不特定定時間，遇李美珠表現未如其意
    ，即分別持籐條、棍棒、香火等物，或以掌摑輪番對李美珠身體施以毆打、鞭笞
    、炙燙，圖籍以立威並令其恐懼而順從管理，致李美珠連續多日承受多次毆打，
    因之遍體鱗傷。同年月二十九日，李美珠因欲逃走未果而被抓回，乃趁隙抓扯戊○○頭髮，立即招致丁○○與己○○持來籐條再一陣圍毆毒打，前因後果施加體
    罰結果，終致使李美珠終因上開四肢皮下及肌組織受多處之打撲，重壓挫傷、損
    傷出血瘀血引起外傷性休克，李美珠仍因該引起之外傷性休克，使循環障礙、肺
    及腎靜脈等鬱血引發心衰竭、肺沈下性支氣管及周圍肺部浸澖炎症（稱為重壓或
    挫滅症候群），於送醫途中不治死亡，因認丙○○亦涉有共同傷害致死及違反精
    神衛生法第四十二條第一項等罪嫌云云。公訴人據以對被告丙○○認定有罪之證
    據，無非以同案被告丁○○於偵查中供稱：「：：：問：丙○○是否打過她？答
    ：多少都會，病人發病，為了自保都會打她，都打耳光，丙○○也有一、二次」
    等語及李美珠之死亡事實為其論據，惟訊之被告丙○○矢口否認犯行，辯稱伊未
    住於九龍宮內，未曾對李美珠施暴傷害等語。經查，綜觀本件卷證，並未有任何
    目擊證人指證被告丙○○有何對李美珠傷害犯行，而被告戊○○、丁○○、己○○亦均供承丙○○原未住在順龍宮內，證諸卷附戶籍謄本丙○○確未設籍居住於
    收容精神病患之順龍宮內，且無證據足認丙○○有協助其母實際參與精神病患管
    理工作，其是否對於李美珠傷害甚而致死過程知情已非無疑，況丁○○前開於偵
    查中一度不利於丙○○之供詞亦經丁○○於本院審理中具狀陳述因與家人發生齟
    齬負氣而作不實之供詞（八十六年二月十一日辯護意旨狀），且依其所述丙○○
    僅係打李美珠一、二下耳光，然證諸前開法醫師驗屍結果，李美珠臉部並未有受
    傷之記載，且亦未言明打耳光之時間，自難據此一不明確之供詞據以引為認被被
    告丙○○確定知情並預見李美珠死亡結果之證據，而依證人潘美龍、沈文黨、候
    茂雄於偵查及本院前審審中證稱：當場（指事後隨同被害人家屬與被告談和解）
    僅丁○○說有打，丙○○有說有教訓，但不要打死她，丙○○有說過他們有打過
    ，意思是他也有份等語，但為被告丙○○所否認，且依其證詞尚與前開丁○○之
    供詞並無何出入，仍不足供為被告丙○○與其餘被告等共用被害人李美珠為足致
    死亡結果之傷害行為。至於被告丙○○並未實際參與順龍宮收容精神病患業務，
    甚且未居住該處，而被告等行為又與精神衛生法所處罰規定之構成要件不合已如
    前述，丙○○自亦無觸犯精神衛生法第四十二條第一項犯行可言，此外復查無其
    他積極證據足認被告丙○○犯罪，自應為無罪之諭知，原審未予詳查，遽對被告
    丙○○為有罪之諭知，並認與戊○○、丁○○、己○○成立傷害致死罪共犯，自
    有未洽，被告丙○○上訴意旨否認犯罪即有理由，自應由本院依該部分撤銷原判
    決，另為無罪之諭知，另檢察官以量刑過輕，而指摘原判決此部分不當，非有理
    由。
據上論斷，應依刑事訴訟法第三百六十九條第一項前段、第三百六十四條、第二百九
十九條第一項前段、第三百零一條第一項，刑法第二十八條、第二百七十七條第二項
、第五十九條、第三十八條第一項第二款，判決如主文。
本案經檢察官朱文彬到庭執行職務。
中    華    民    國     八十九     年      十二      月      五        日
                              臺灣高等法院高雄分院刑事第四庭
                                  審判長法官  莊  鎮
                                        法官  陳啟造
                                        法官  陳吉雄
右正本證明與原本無異。
如不服本判決，應於判決送達後十日內向本院提出上訴狀，其未述理由者並應於提
出上訴狀後十日內向本院補提理由書（應附繕本)。
                                      書記官  沈有進
中    華    民    國     八十九     年      十二      月       七       日
附錄：本判決論罪科刑法條：
刑法第二百七十七條第二項：
犯前項之罪，因而致人於死者，處無期徒刑或七年以上有期徒刑，致重傷者，處三年
以上、十年以下有期徒刑。
                                                                      ＫＪ


司法院資訊處製作；財團法人民間司法改革基金會備份。
